臺灣嘉義地方法院民事裁定　100年度消債抗字第14號
抗　告　人　吳美齡
上列抗告人聲請更生程序事件，對於本院中華民國100年5月26日
本院100年度消債更字第18號民事裁定提起抗告，本院裁定如下
：
    主  文
抗告駁回。
抗告費用新臺幣壹仟元由抗告人負擔。
    理  由
一、抗告人於原審主張其有不能清償債務情事，於消費者債務清
    理條例施行後曾以書面向最大債權金融機構匯豐（臺灣）商
    業銀行股份有限公司（下簡稱匯豐銀行）請求共同協商債務
    清償方案，惟銀行提出180期、每期攤還新臺幣（下同）9,9
    05元之還款條件，抗告人無力負擔，每月僅可還款5,500元
    ，無法同意匯豐銀行所提出之協商方案，故協商不成立，且
    其無擔保或無優先權之債務總額未逾1,200萬元，復未經法
    院裁定開始清算程序或宣告破產，爰依法聲請更生等語。原
    法院則以抗告人之收支狀況經核算後，平均每月收入22,331
    元，扣除每月必要支出10,877元，尚餘11,454元，顯足以清
    償匯豐銀行提出之180期、0％、每月還款金額8,551元之一
    階段還款條件；另抗告人每月遭強制執行扣薪之債權銀行均
    係本件更生之債權銀行，若債務人與金融業者成立協商，並
    履行債務，自無遭扣薪之可能，故此等金額非可列為每月必
    要支出清償其債務，則抗告人主張其有「不能清償債務或不
    能清償之虞」等情，顯難遽採，而駁回抗告人之聲請。
二、抗告意旨略以：
（一）原裁定以民國97、98二年及99年1月至100年3月總收入所
      得計算抗告人每月平均收入為22,331元，然依消費者債務
      清理聲請狀之附表三、四，抗告人係提出最近二年之收入
      及必要支出，以供鈞院參酌及了解抗告人最近二年之生活
      情形，再與目前收入及支出相比較，是否符合聲請更生或
      清算要件，例如是否收入減少或支出增加等不可歸責於債
      務人之原因等，且因最近二年支出與抗告人之生活有最直
      接之因果關係，應以該二年之收入獨立計算出抗告人之每
      月所得，才能與抗告人目前無法清償之實際金額相比較。
      若依原裁定所認，以抗告人97、98年之總收入584,496元
      ，平均每月收入為24,354元，每月必要支出10,877元等情
      ，然當時抗告人女兒尚無工作，抗告人每月必須多支出5,
      400元，是每月必要支出已需16,277元，依此計算，抗告
      人每月可處分餘額也僅為8,077元，故當時並無法與匯豐
      銀行達成每月償還8,551元之協商方案。嗣後抗告人即不
      斷遭債權人強制執行扣薪，每月所得又逐漸減少，已無法
      再維持基本生活，若依原審裁定所認99年1月至100年3月
      總所得為286,396元，每月平均收入僅約19,000元，扣除
      上開原審所認每月必要支出10,877元，僅餘8,200元，亦
      無法償還匯豐銀行所提協商方案，故依法向鈞院聲請更生
      。
（二）又抗告人現年已51歲，距法定退休年齡尚有14年，然依匯
      豐銀行提出之償還方案須清償15年，若勉強與銀行達成協
      議，抗告人以目前收入並無法累積剩餘收入，最後一年將
      無還款來源。另原審認抗告人就電費、勞健保費、交通費
      的支出部分，有刻意浮報，虛增情事等情，然查關於電費
      ，抗告人所列者為整年之電費平均，與所提出100年4月份
      電費單據不同，係因抗告人考量到夏天期間電費較高，故
      金額較高；另勞保費部分，係因抗告人未發現公司降低伊
      投保金額，惟於抗告人提出薪資證明時，亦立即補正將勞
      健保費用降為543元；而交通費部分，係因抗告人從事保
      險業務員工作，對於機車使用率及零件耗損率高，抗告人
      並未提出維修及更換機車機油之證明，僅提出加油費單據
      ，卻未被原審所接受，是遭原審認抗告人有刻意浮報，虛
      增情事等情，然抗告人於原審已當庭表示對於上開原審所
      認列費用均無意見，故抗告人絕無刻意浮報，虛增之情事
      。綜上所述，就抗告人每月收入之計算，應以99年1月至1
      00年3月最近二年所得計算每月平均收入，始符合抗告人
      近況及權益，爰提起抗告，請求廢棄原裁定，准予抗告人
      更生之聲請等語。
三、按債務人不能清償債務或有不能清償之虞者，得依本條例所
    定更生或清算程序，清理其債務，消費者債務清理條例第3
    條定有明文。再按債務人對於金融機構因消費借貸、自用住
    宅借款、信用卡或現金卡契約而負債務，在聲請更生或清算
    前，應提出債權人清冊，以書面向最大債權金融機構請求協
    商債務清償方案並表明共同協商之意旨。協商成立者，應以
    書面作成債務清償方案，由當事人簽名、蓋章或按指印；協
    商不成立時，應付與債務人證明書，同條例第151條第1項、
    第4項分別定有明文。準此，債務人不能清償債務或有不能
    清償之虞者，且依前揭規定請求協商而協商不能成立時，始
    得依更生或清算程序清理其債務。是則若債務人雖依前揭規
    定請求協商而協商不能成立，債務人雖非不得向本院聲請更
    生或清算，但債務人若無不能清償債務之情事或有不能清償
    債務之虞者，應認其聲請更生或清算不備其他要件，且其情
    形不能補正，法院以裁定駁回之。此觀諸同條例第8條規定
    甚明。經查：
（一）抗告人前於消債條例施行後已提出債權人清冊，以書面向
      最大債權金融機構即匯豐銀行請求共同協商債務清償方案
      ，於前置協商程序中，債權人匯豐銀行先於97年7月14日
      提出「180期、利息0％、期付8551元」、「240期、利息0
      ％、期付6413元」、「280期、利息0％、期付5497元」，
      三種還款方案供抗告人選擇，惟均遭抗告人以想要更生，
      只能月繳5,000元，銀行提出還款條件期數太多，還一輩
      子也還不完等語否決，是匯豐銀行最後提出二階段協商方
      案，第一階段利息0％、72期、每月清償5,172元之償還方
      案，然抗告人以二階段協商第72期還要重談，比債協毀諾
      戶條件更差，都可以打折等為由拒絕該還款方案，並要求
      給予協商不成立，故匯豐銀行以抗告人「協商意願低落」
      為由，於97年7月24日通知抗告人協商不成立等情，有抗
      告人提出債權人清冊、前置協商不成立通知書及匯豐銀行
      100年4月20日民事陳報狀及後附之前置協商申請書、還款
      方案試算表、前置協商不成立通知書、通話紀錄等（均為
      影本）在卷可稽，堪信真實。
（二）抗告人主張其目前任職於新光人壽保險股份有限公司嘉義
      分公司（下簡稱新光壽險公司），於聲請前二年（99年1
      月至100年3月）領取薪資總計為286,396元，平均每月收
      入約為19,093元（286,396÷15＝19,093，元以下四捨五
      入），此有抗告人新光壽險公司99年1月至100年3月業務
      津貼表等附卷足憑，是抗告人主張每月收入約為19,093元
      等情，堪屬可採。
（三）就抗告人主張每月必要支出部分，按消債條例之立法意旨
      ，乃在於幫助陷於經濟上困境之債務人，得藉由更生或清
      算程序，走出經濟困境，避免走向絕路，實現憲法所保障
      之生命權，其並非在幫助債務人保持其舊有之生活水平，
      因此在考量所謂之「生活必要性支出」，自以維持一般人
      最低生活水平所需為準，否則對債權人即屬不公，茲就其
      細目說明如下：
   1、抗告人主張每月支出膳食費4,500元部分，抗告人無提出
      單據可茲佐證，然本院審酌飲食確為每日必要支出並參酌
      目前社會物價，認抗告人主張之金額尚屬合理，應予准許
      。
   2、抗告人主張每月支付瓦斯費200元乙節，雖未提出任何消
      費單據附卷為憑，但本院參酌國內20公斤裝桶裝瓦斯查報
      價格，嘉義市99年7月至同年12月半年間，平均每桶售價
      為697元，有國內桶裝瓦斯查報價格資料在卷可參，是每
      月200元之瓦斯費支出，尚屬適當，准予認列。
   3、抗告人主張每月支出房租3,500元、水費200元、電話費80
      0元等語，業據提出嘉義市西區北湖里14鄰北社尾654號（
      抗告人現居地）房屋租賃契約書、臺灣自來水股份有限公
      司水費收據、中華電信股份有限公司電信費繳費證明單第
      為憑，經核所主張之支出金額屬實且合理，並參酌抗告人
      係以從事保險招攬、收費、服務保戶為其業務內容，有新
      光壽險公司100年4月26日民事陳報狀在卷可查（見原審卷
      第68頁），則抗告人每月支出行動電話費838元，應為工
      作性質所必須，復有實際支出單據附卷可證，均可採認。
   4、另抗告人主張每月支出電費400元、交通費2,000元、保險
      費756元等情。就電費部分，抗告人主張夏季期間電費較
      高，是每月電費才以平均400元為計等語，本院認抗告人
      主張之金額雖與提出之100年4月電費收據不同，然金額差
      距僅有約250元，且主張之金額尚屬合理，准予認列；另
      保險費部分，抗告人原主張每月支出756元，然於原審100
      年4月25日已當庭更正為543元，且於100年5月24日當庭表
      示以提出之業務津貼表所載勞保費293元、健保費250元為
      據，是其勞健保費為543元，應無浮報、虛增支出等情；
      就交通費部分，原審以抗告人提出之100年3月18日至同年
      4月18日之加油費發票查核結果，認抗告人交通費應為945
      元，抗告人對此表示無意見，是抗告人每月交通費用為94
      5元。
   5、基上，聲請人每月必要支出金額應為11,126元（4,500+20
      0+3,500+200+838+400+543+945＝11,126）。
四、綜上所述，抗告人平均每月之收入為19,093元，扣除每月必
    要支出11,126元，每月尚餘7,967元，足以支付匯豐銀行提
    出之前72期、0％。每月還款金額5,172元之二階段協商方案
    ，並無不能清償債務之情事，另抗告人主張每月遭強制執行
    扣薪約3分之1，實領薪資無法度日等情，然查抗告人每月遭
    強制執行扣薪之債權銀行均係本件更生之債權銀行，若抗告
    人與金融業者成立協商，並履行債務，自無遭扣薪之可能。
    且徵諸債務清理程序係債務清理之最後手段，倘依債務人之
    工作收入及財產狀況，確實無法履行債權人提出之債務清償
    方案或履行有重大困難，而有不能清償債務或不能清償債務
    之虞時，固有適用更生程序清理其債務之必要，惟若非如此
    ，債務人仍應與債權人充分溝通，謀求兼顧債權人及債務人
    雙方利益之債務清償方案。從而，本件更生之聲請，難謂與
    消費者債務清理條例第3條所定要件相符，且上開欠缺又屬
    無從補正，依上說明，自應駁回其聲請。原裁定駁回聲請人
    之聲請，其理由雖有不同，但結論並無二致，於法並無違誤
    。抗告意旨指摘原裁定不當，求予廢棄改判，為無理由，應
    予駁回。
五、據上論結，本件抗告為無理由，依消費者債務清理條例第15
    條，民事訴訟法第495條之1第1項、第449條第1項、第95條
    、第78條，裁定如主文。
中    華    民    國   100    年    6     月    27    日
                 民事第二庭    審判長法  官  曾文欣
                                     法  官  柯月美
                                     法  官  黃仁勇
以上正本證明與原本無異。
本裁定除有涉及具有原則上重要性之法律見解以外，不得再為抗
告。
中    華    民    國   100    年    6     月    27    日
                                     書記官  黃意雯